ACORDAO-COMPLETO-2417437

ACÓRDÃO 2541/2020 ATA 36/2020 - PLENÁRIO

VISTOS, relatados e discutidos estes autos em que se apreciam Embargos de Declaração opostos pelos representantes legais do Sr. Paulo Ramiro Perez Toscano (peça 218) ; da TL Construtora Ltda. EPP e das Sras. Neuma de Fátima Costa de Farias, Taise Costa de Farias, Isane Costa de Farias e Louise Costa de Farias (peça 229) e dos Srs. Júlio Pinto Neto e José Liberato Barrozo Filho (peça 269) contra o Acórdão 694/2019-TCU-Plenário;
ACORDAM os Ministros do Tribunal de Contas da União, reunidos em Sessão do Plenário, diante das razões expostas pelo Relator, em:
	9.1. não conhecer os embargos declaratórios opostos pelos Srs. Júlio Pinto Neto e José Liberato Barrozo Filho, tendo em vista que os mesmos não observaram o requisito da tempestividade; 
	9.2. conhecer os embargos interpostos por Paulo Ramiro Perez Toscano, nos termos do art. 34, § 1º, da Lei 8.443/92, c/c o 287, § 1º do RI/TCU, para, no mérito, rejeitá-los;
	9.3 conhecer os embargos interpostos pelas Sras. Neuma de Fátima Costa de Farias, Taíse Costa de Farias, Isane Costa de Farias e Louise Costa de Farias e por empresa TL Construtora Ltda. EPP, nos termos do art. 34, § 1º, da Lei 8.443/92, c/c o 287, § 1º do RI/TCU, para, no mérito, rejeitá-los; e
	9.4. dar ciência aos embargantes e à Secretaria-Executiva do Ministério do Meio Ambiente.

Embargos de declaração opostos contra acórdão que condenou os responsáveis ao pagamento de débito e multa em razão de irregularidades na execução de convênio que  tinha como objeto a montagem e implementação de instrumentos técnico-legais para o suporte técnico-administrativo de Prefeituras Municipais do Estado do Ceará/CE.

Entidades/órgãos do Governo do Estado do Ceará.

3. Interessados/Responsáveis:
3.1. Interessado: Fundação Professor João Ramos Pereira da Costa (07.663.511/0001-32).
3.2. Responsáveis: Ceudesp - Centro de Educação Universitário e Desenvolvimento Profissional Ltda. (02.843.943/0001-01); Dalvino Troccoli Franca (XXX.685.244-XX); Deusiclea Barboza de Castro (XXX.020.671-XX); Francisco Pessoa Furtado (XXX.830.003-XX); Fundação Professor João Ramos Pereira da Costa (07.663.511/0001-32); Isane Costa de Farias (XXX.317.905-XX); Israel Beserra de Farias (XXX.513.174-XX); Itazil Fonseca Benicio dos Santos (XXX.974.477-XX); Jose Liberato Barrozo Filho (XXX.008.433-XX); Julio Pinto Neto (XXX.662.343-XX); Lauro Sergio de Figueiredo (XXX.178.321-XX); Louise Costa de Farias (XXX.524.975-XX); Luciano de Petribú Faria (XXX.437.076-XX); Neuma de Fatima Costa de Farias (XXX.324.134-XX); Oscar Cabral de Melo (XXX.235.264-XX); Paulo Ramiro Perez Toscano (XXX.068.501-XX); Raymundo Cesar Bandeira de Alencar (XXX.076.001-XX); Raymundo José Santos Garrido (XXX.802.695-XX); Rui Melo de Carvalho (XXX.198.997-XX); Taise Costa de Farias (XXX.367.215-XX); Tl Construtora Ltda. (00.058.984/0001-61).

13.1. Ministros presentes: Ana Arraes (na Presidência), Walton Alencar Rodrigues, Benjamin Zymler, Augusto Nardes, Aroldo Cedraz (Relator), Bruno Dantas e Vital do Rêgo.
13.2. Ministro-Substituto convocado: Marcos Bemquerer Costa.
13.3. Ministros-Substitutos presentes: André Luís de Carvalho e Weder de Oliveira.

ACORDAO-COMPLETO-2538285

Acórdão 2000/2022 - Plenário

ACORDAO-COMPLETO-2528849

Acórdão 556/2022 - Plenário

AROLDO CEDRAZ

Transcrevo, a seguir, a instrução produzida no âmbito da SecexTCE (peça 275) , a qual contou com a anuência do corpo diretivo daquela unidade especializada (peça 276) :
"Tratam-se de embargos de declaração opostos pelos representantes legais do Sr. Paulo Ramiro Perez Toscano (peça 218) ; da TL Construtora Ltda. EPP e das Sras. Neuma de Fátima Costa de Farias, Taise Costa de Farias, Isane Costa de Farias e Louise Costa de Farias (peça 229) e dos Srs. Júlio Pinto Neto e José Liberato Barrozo Filho (peça 269) contra o Acórdão 694/2019-TCU-Plenário-AC, que, em sede de tomada de contas especial, assim decidiu:
ACORDAM os Ministros do Tribunal de Contas da União, reunidos em sessão Plenária, ante as razões expostas pelo Relator, em:
9.1. considerar revéis, para todos os efeitos, Rui Melo de Carvalho (CPF XXX.198.997-XX) , Neuma de Fátima Costa de Farias (CPF XXX.324.134-XX) , Isane Costa de Farias (CPF XXX.317.905-XX) , Louise Costa de Farias (CPF XXX.524.975-XX) , Taise Costa de Farias (CPF XXX.367.215-XX) , T.L. Construtora Ltda. (CNPJ 00.058.984/0001-61) , Júlio Pinto Neto (CPF XXX.662.343-XX) e José Liberato Barrozo Filho (CPF XXX.008.433-XX) , com fundamento no art. 12, § 3º, da Lei 8.443, de 16/7/1992, e art. 202, § 8º, do RI/TCU;
9.2. acolher as alegações de defesa de Dalvino Troccoli França (CPF XXX.685.244-XX) , Itazil Fonseca Benício dos Santos (CPF XXX.974.477-XX) , Raymundo Cesar Bandeira de Alencar (CPF XXX.076.001-XX) , Raymundo José Santos Garrido (CPF XXX.802.695-XX) , Luciano de Petribu Faria (CPF XXX.437.076-XX) , Lauro Sérgio de Figueiredo (CPF XXX.178.321-XX) e do Centro de Educação Universitário e Desenvolvimento Profissional Ltda. (Ceudesp) (CNPJ 02.843.943/0001-01) , excluindo-os do rol de responsáveis;
9.3. rejeitar as alegações de defesa apresentadas por Francisco Pessoa Furtado (CPF XXX.830.003-XX) , pela Fundação Professor João Ramos Pereira da Costa (CNPJ 07.663.511/0001-32) , por Oscar Cabral de Melo (CPF XXX.235.264-XX) , Paulo Ramiro Perez Toscano (CPF XXX.068.501-XX) e Deusicléa Barboza de Castro (CPF XXX.020.671-XX) ;
9.4. arquivar as contas sem julgamento do mérito, por ausência de pressupostos para desenvolvimento válido e regular do processo, quanto à responsabilidade, de Israel Beserra de Farias, com fulcro no art. 212 do Regimento Interno do TCU, c/c os arts. 6º, inciso II, e 19 da Instrução Normativa TCU 71/2012, excluindo-se da relação processual suas filhas Isane Costa de Farias (CPF XXX.317.905-XX) , Louise Costa de Farias (CPF XXX.524.975-XX) e Taise Costa de Farias (CPF XXX.367.215-XX) ;
9.5. desconsiderar a personalidade jurídica da Fundação Professor João Ramos Pereira da Costa (CNPJ 07.663.511/0001-32) e da empresa T.L. Construtora Ltda., nos termos do art. 50 do Código Civil, para que Francisco Pessoa Furtado (CPF XXX.830.003-XX) e Neuma de Fátima Costa de Farias respondam pelos danos causados ao erário na execução do Convênio MMA/SRH  158/2000;
9.6. julgar irregulares as contas de Francisco Pessoa Furtado (CPF XXX.830.003-XX) , da Fundação Professor João Ramos Pereira da Costa (CNPJ 07.663.511/0001-32) , de Rui Melo de Carvalho (CPF XXX.198.997-XX) , Oscar Cabral de Melo (CPF XXX.235.264-XX) , Paulo Ramiro Perez Toscano (CPF XXX.068.501-XX) , Deusicléa Barboza de Castro (CPF XXX.020.671-XX) , Neuma de Fátima Costa de Farias (CPF XXX.324.134-XX) e da empresa T.L. Construtora Ltda. (CNPJ 00.058.984/0001-61) , alusivas ao Convênio MMA/SRH 128/2000 (Siafi 397511) , celebrado entre o Ministério do Meio Ambiente (MMA) , por meio da Secretaria de Recursos Hídricos (SRH) e da Fundação Professor João Ramos Pereira da Costa (FPJRPC) , com fundamento no art. 71, inciso II, da CF/88, nos arts. 1º, inciso I, 8º, § 2º, 15, e 16, inciso III, alínea "b", "c", e "d", e § 2º, alíneas "a" e "b"; e 19, caput, da Lei 8.443/1992, e nos arts. 1º, inciso I, 201, § 2º, e 209, inciso II, III e IV do RI-TCU;
9.7. condenar solidariamente os responsáveis abaixo indicados ao pagamento das quantias a seguir especificadas, conforme preconizam os arts. 19 e 23, inciso III, da Lei 8.443/1992, c/c os arts. 210, caput, e 214, inciso III, do RI-TCU, com a fixação do prazo de 15 (quinze) dias, a contar da notificação, para comprovarem, perante o Tribunal, nos termos do art. 214, inciso III, alínea "a", do RI-TCU, o recolhimento da dívida em favor do Tesouro Nacional, atualizada monetariamente e acrescida dos juros de mora, calculados a partir das datas de ocorrência do seu fato gerador até o efetivo recolhimento, abatendo-se, na oportunidade, as quantias já recolhidas ou quaisquer novos valores eventualmente ressarcidos, na forma da legislação em vigor:
9.7.1. - Responsáveis solidários: Fundação Professor João Ramos Pereira da Costa (CNPJ 07.663.511/0001-32) , Francisco Pessoa Furtado (CPF XXX.830.003-XX) , Oscar Cabral de Melo (CPF XXX.235.264-XX) , Rui Melo de Carvalho (XXX.198.997-XX) e Deusicléa Barboza de Castro (CPF XXX.020.671-XX) :
	DÍVIDA

	DÉBITO
	VALOR (R$) 
	DATA

		152.800,00
	29/08/2000

9.7.2. Responsáveis solidários: Fundação Professor João Ramos Pereira da Costa (CNPJ 07.663.511/0001-32) , Francisco Pessoa Furtado (CPF XXX.830.003-XX) , Oscar Cabral de Melo (CPF XXX.235.264-XX) , Paulo Ramiro Perez Toscano (CPF XXX.068.501-XX) , Rui Melo de Carvalho (XXX.198.997-XX) e Deusicléa Barboza de Castro (CPF XXX.020.671-XX) :
	DÍVIDA

	DÉBITO
	VALOR (R$) 
	DATA

		51.200,00
	29/08/2000

		350.000,00
	22/09/2000

9.7.3. Responsáveis solidários: Fundação Professor João Ramos Pereira da Costa (CNPJ 07.663.511/0001-32) , Francisco Pessoa Furtado (CPF XXX.830.003-XX) , Oscar Cabral de Melo (CPF XXX.235.264-XX) , Deusicléa Barboza de Castro (CPF XXX.020.671-XX) , T.L. Construtora Ltda. (CNPJ 00.058.984/0001-61) , Rui Melo de Carvalho (XXX.198.997-XX) e Neuma de Fátima Costa de Farias (CPF XXX.324.134-XX) :
	DÍVIDA

	DÉBITO
	VALOR (R$) 
	DATA

		36.500,00
	13/9/2000

		36.500,00
	11/10/2000

9.7.4. Responsáveis solidários: Fundação Professor João Ramos Pereira da Costa (CNPJ 07.663.511/0001-32) , Francisco Pessoa Furtado (CPF XXX.830.003-XX) , Oscar Cabral de Melo (CPF XXX.235.264-XX) , Paulo Ramiro Perez Toscano (CPF XXX.068.501-XX) , Deusicléa Barboza de Castro (CPF XXX.020.671-XX) , T.L. Construtora Ltda. (CNPJ 00.058.984/0001-61) , Rui Melo de Carvalho (XXX.198.997-XX) e Neuma de Fátima Costa de Farias (CPF XXX.324.134-XX) ;
	DÍVIDA

	DÉBITO
	VALOR (R$) 
	DATA

		73.000,00
	21/9/2000

9.8 - aplicar multa individual aos responsáveis abaixo indicados, com base no art. 57 da Lei 8.443/1992, c/c o art. 267 do RI-TCU, com a fixação do prazo de 15 (quinze) dias, a contar da notificação, para comprovar, perante o Tribunal, nos termos do art. 214, inciso III, alínea "a", do RI-TCU, o recolhimento da dívida em favor do Tesouro Nacional, atualizada monetariamente desde a data deste acórdão até o dia do efetivo recolhimento, se for pago após o vencimento, na forma da legislação em vigor:
	RESPONSÁVEL
	VALOR (R$) 

	Fundação Professor João Ramos Pereira da Costa (CNPJ 07.663.511/0001-32) 
	350.000 (trezentos e cinquenta mil reais) 

	Francisco Pessoa Furtado (CPF XXX.830.003-XX) 
	170.000 (cento e setenta mil reais) 

	T.L. Construtora Ltda. (CNPJ 00.058.984/0001-61) ,
	85.000 (oitenta e cinco mil reais) 

	Paulo Ramiro Perez Toscano (CPF XXX.068.501-XX) ;
	20.000 (vinte mil reais) 

9.9. autorizar a cobrança judicial das dívidas, caso não atendidas as notificações, nos termos do art. 71, § 3º, da CF/88, do art. 28, inciso II, da Lei 8.443/1992, e dos arts. 214, inciso III, alínea "b", e 215, do RI-TCU;
9.10. autorizar o pagamento parcelado das dívidas, caso seja requerido, em até 36 (trinta e seis) parcelas mensais e consecutivas, nos termos do art. 26 da Lei 8.443/1992, c/c o art. 217 do RI-TCU, fixando-se o prazo de 15 (quinze) dias, a contar do recebimento da notificação, para a comprovação, perante o Tribunal, do recolhimento da primeira parcela, e de 30 (trinta) dias, a contar da parcela anterior, para a comprovação do recolhimento das demais parcelas, devendo incidir sobre cada valor mensal os acréscimos legais, na forma prevista na legislação em vigor, esclarecendo aos responsáveis que a falta de pagamento de qualquer parcela importará no vencimento antecipado do saldo devedor (art. 217, § 2º, do RI-TCU) ;
9.11 - declarar a inidoneidade da empresa T.L. Construtora Ltda. (CNPJ 00.058.984/0001-61) para participar de licitação na Administração Pública Federal, por um período 5 (cinco) anos, com fundamento no art. 46, da Lei 8.443/1992, e no art. 271 do RI-TCU;
9.12. - dar ciência desta deliberação:
9.12.1 - à Procuradoria da República no Estado do Ceará, nos termos previstos no art. 16, § 3º, da Lei 8.443, de 1992, c/c art. 209, § 7º, do Regimento Interno do TCU;
9.12.2 - ao Secretário da Secretaria de Recursos Hídricos do Ministério do Meio Ambiente; 
9.12.3 - ao Ministério da Economia e Ministério do Meio Ambiente;
9.12.4 - ao Superior Tribunal de Justiça para instrução do Recurso Especial 1556037/CE;
9.12.5 - aos responsáveis arrolados nestes autos. 
2.	Por meio dos despachos de peças 226, 232 e 274, o Ministro-Relator do Acórdão 694/2019-TCU-Plenário-AC, determinou a remessa dos presentes autos a esta Secex/TCE para exame de admissibilidade e instrução de mérito dos embargos declaratórios acostados à peça 69. A título de registro, o processo somente foi encaminhado à Secex/TCE-Assessoria em 23/4/2020 (vide histórico de tramitação) .
3.	O Regimento Interno do TCU prevê o direito da parte de opor embargos de declaração, no prazo de dez dias, indicando o ponto obscuro, contraditório ou omisso que entenda haver em acórdão do Tribunal (art. 287, § 1º) .
4.	No caso em exame, o Sr. Paulo Ramiro Perez Toscano; a empresa TL Construtora Ltda. EPP e as Sras. Neuma de Fátima Costa de Farias, Taise Costa de Farias, Isane Costa de Farias e Louise Costa de Farias e os Srs. Júlio Pinto Neto e José Liberato Barrozo Filho têm legitimidade e interesse de recorrer do acórdão embargado, pois tiveram suas contas julgadas irregulares ou foram condenados ao pagamento das quantias especificadas no Acórdão 649/2019-TCU-Plenário.
5.	Considerando que os embargos estão sendo opostos pela primeira vez, conclui-se que o requisito de singularidade foi observado.  No entanto, o requisito de tempestividade não foi observado pelo representante legal dos Srs. Júlio Pinto Neto e José Liberato Barrozo Filho. Nos termos do art. 34, § 1º, da Lei 8.443/92, os embargos de declaração podem ser opostos por escrito pelo responsável ou interessado dentro do prazo de dez dias, contados da data da notificação. No caso concreto, observou-se a seguinte situação:
	Responsável (is) 
	Data da Ciência da Notificação
	Data do Vencimento do Prazo para Interposição do Recurso
	Data em que o Recurso foi protocolizado

	Neuma de Fátima Costa de Farias
	4/6/2019
	14/06/2019
	13/6/2019

	Isane Costa de Farias
	4/6/2019
	14/06/2019
	
	Louise Costa de Farias
	4/6/2019
	14/06/2019
	
	Taise Costa de Farias
	Devolvido
	-
	
	TL Construtora Ltda.EPP
	3/6/2019
	13/06/2019
	
	Paulo Ramires Perez Toscano
	4/6/2019
	14/06/2019
	14/062019

	Júlio Pinto Neto
	5/6/2019
	15/06/2019
	14/01/2020

	José Liberato Barrozo Filho
	28/10/2019
	07/11/2019
	
 (*) A notificação da Sra. Taise Costa de Farias foi devolvida) , mas seu representante legal, que é o mesmo das Sras. Neuma de Fátima Costa de Farias, Isane Costa de Farias, Louise Costa de Farias e da empresa TL Construtora Ltda. EPP, compareceu aos autos tempestivamente.
6.	Quanto à indicação "dos pontos obscuros, contraditórios ou omissos" do acórdão combatido, tem-se que:
6.1.	O representante legal dos Srs. Júlio Pinto Neto e José Liberato Barrozo Filho deixou assente a necessidade de se retificar o item 9.1 do Acórdão 649/2019-TCU-Plenário. Isso porque o citado item os considerou revéis para todos os efeitos, ao passo que o item 83 do Voto os exclui, em conjunto com o Centro de Educação Universitário e Desenvolvimento Profissional Ltda., do rol de responsáveis da tomada de conta especial.
6.2.	O representante legal da empresa TL Construtora Ltda. EPP e das Sras. Neuma de Fátima Costa de Farias, Taise Costa de Farias, Isane Costa de Farias e Louise Costa de Farias indicou as seguintes obscuridades, omissões e contradições:
6.2.1.	A empresa TL Construtora Ltda. EPP possuía como sócios o Sr. Israel Beserra de Farias e a Sra. Neuma de Fátima Costa de Farias. O Sr. Israel faleceu no dia 16.06.2014, e foi o sócio responsável pela apresentação de defesa nos autos do processo.
6.2.2.	Embora o Sr. Israel tenha apresentado defesa, os argumentos por ele suscitados não foram nem mesmo recebidos, situação essa que fere os princípios do contraditório e da ampla defesa.
6.2.3.	A revelia da empresa TL. Construtora Ltda. EPP não poderia gerar efeitos processuais, vez que as defesas apresentadas pelas demais partes envolvidas, lhe trouxeram proveito, tendo em vista a coincidência da matéria.
6.2.4.	A revelia das herdeiras do Sr. Israel, quais sejam, Neuma de Fátima Costa de Farias, Isane Costa de Farias Louise Costa de Farias e Taíse Costa de Farias foi decretada sem que elas jamais tenham integrado o quadro social da empresa TL Construtora Ltda. EPP. Ademais, as herdeiras não tiveram deferidos o contraditório e a ampla defesa, pois não lhes foi dada a oportunidade de apresentar alegações de defesa.
6.2.5.	Nenhuma pena e imposição de responsabilidade pode ser imputada a sócia Sr. NEUMA, vez que apenas foi citada depois de mais de 10 anos da ocorrência das infrações, devendo ser aplicado o quanto previsto na Instrução Normativa TCU 71/2012 (art. 6º, inciso II) .
6.2.6.	À sócia remanescente da TL Construtora Ltda. EPP e herdeira do Sr. Israel não poderia ser transferida as punições imputadas ao Sr. Israel. Isso porque a Sra. Neuma sequer participou do procedimento instaurado para apuração de possíveis irregularidades, não tendo exercido em sua plenitude o contraditório e a ampla defesa.
6.2.7.	Não consta dos autos comprovação de que a empresa TL Construção LTDA EPP tenha recebido qualquer quantia proveniente do erário. A emissão de cheques em benefício da empresa não possui o condão de comprovar a alegação de enriquecimento ilícito.
6.2.8.	A decisão fala em conluio sem indicar quais seriam as provas materiais que de fato seriam capazes de imputar a prática de ilicitudes pela empresa TL CONSTRUTORA LTDA EPP.
6.3.	O representante legal do Sr. Paulo Ramiro Perez Toscano indicou as seguintes obscuridades, omissões e contradições:
6.3.1.	Por qual fundamento o Acórdão 1723/2016 (sic) usou para concluir de forma diametralmente oposta à instrução técnica e aos procedimentos apuratórios no âmbito do Ministério do Meio Ambiente, visto que junto ao órgão concedente o Sr. Paulo Ramiro Perez Toscano não foi sequer parte.
6.3.2.	Posicionamento do Tribunal acerca do fato de o Sr. Paulo Ramiro Perez Toscano ter sido absolvido em processo criminal citado no Relatório, a despeito do princípio da independência das instâncias.
6.3.3.	Posicionamento do Tribunal acerca da ação de improbidade administrativa, na qual o MPF sequer entendeu por denunciar o embargante.
6.3.4	O embargante não tinha qualquer relação om o suposto conluio, e que entre suas atribuições, não estava a de analisar processo licitatório, de competência do parecerista técnico. Assim, faz-se necessário indicar qual norma atribui ao parecerista financeiro (e não ao parecerista técnico) a incumbência de apreciar a aplicação da Lei 8666/93.
6.3.5.	Cabe suprir a omissão em relação a qual fundamento o acórdão lança mão para chegar à conclusão de comprovação de dano, visto que nem mesmo os processos judiciais o fizeram e nem mesmo os processos administrativos precedentes.
6.3.6.	Ausência de oitiva do principal testemunho em favor do embargante, qual seja, o Sr. João Crisóstomo.
6.3.7.	Dada a atualidade do tema, também cabe mencionar se é o caso de aplicar a Lei 13655/2018 (que alterou o Decreto-lei nº 4657/1942) , em especial se é pertinente a aplicação do art. 20, § único, art. 22, §2º e art. 28, ao caso concreto, visto que a penalidade aplicada ao embargante é de caráter extremamente sancionador.
6.3.8.	Cabe a manifestação dos julgadores acerca do precedente disposto no Mandado de Segurança nº 32.201, do Egrégio STF, fundamentando a razão de, se for o caso, não aplicá-lo (o precedente fixou o prazo prescricional em 5 anos para sanções) .
7.	De todo modo, o Tribunal deixou assente que o juízo de admissibilidade de embargos de declaração exclui o exame, ainda que superficial, da existência de obscuridade, omissão ou contradição na deliberação recorrida, cuja verificação deve ser feita quando da análise do mérito. Nesse sentido, os Acórdão 855/2003-TCU-Segunda Câmara, 637/2005 e 2.182/2006, ambos do Plenário, e 3.541/2006, da 1ª Câmara.
8.	Portanto, os embargos de declaração opostos pelo representante legal dos Srs. Júlio Pinto Neto e José Liberato Barrozo Filho não devem ser conhecidos. Já os demais, propomos ao Tribunal que se manifeste pelo conhecimento dada a observância dos requisitos da legitimidade, do interesse de recorrer, da singularidade e da tempestividade.
Embargos Declaratórios Opostos pelo Representante Legal dos Sr. Júlio Pinto Neto e José Liberato Barrozo Filho
9.	No que se refere ao recurso interposto pelo representante legal dos Srs. Júlio Pinto Neto e José Liberato Barrozo Filho deixaremos de propor ao Tribunal que aplique o princípio do formalismo moderado para desconsiderar o requisito da tempestividade. Isso porque, além de inexistirem obscuridades, omissões ou contradições, o acórdão combatido não traz em seu conteúdo nenhum gravame aos responsáveis. No caso concreto, a Unidade Técnica consignou que diante da ausência de comprovação no plano formal/documental da responsabilidade do Centro de Educação Universitário e Desenvolvimento Profissional Ltda., a instituição deve ser excluída do rol de responsáveis desta TCE. O Voto do Relator seguiu no mesmo caminho e acompanhou o posicionamento da Unidade Técnica (itens 80-83) , acrescentando, na ocasião, que os sócios do Centro de Educação Universitário e Desenvolvimento Profissional Ltda. também deveriam ser excluídos do rol de responsáveis da tomada de contas especial.
10.	A despeito de o Acórdão não explicitar a determinação no sentido de excluir o nome dos Srs. Júlio Pinto Neto e José Liberato Barrozo Filho do polo passivo da tomada de contas especial, o item 83 do Voto condutor do decisum autoriza o setor competente no âmbito do Tribunal a adotar as providências necessárias ao seu fiel cumprimento. Dessa forma, não se faz necessário proceder à correção do Acórdão como requer o representante legal dos embargantes. Por fim, faz-se necessário esclarecer que os efeitos da revelia de responsável no âmbito do Tribunal diferem daqueles previstos pelo Código de Processo Civil. No âmbito civil, a revelia gera a presunção de veracidade dos fatos imputados. No TCU, a condenação de um responsável revel deve estar perfeitamente embasada em provas robustas e contundentes que caracterizem sua conduta irregular e o dano causado ao erário (Acórdão 2070/2015-TCU-Plenário-VR) .
Embargos Declaratórios opostos pelo Representante Legal das Sras. Neuma de Fátima Costa de Farias, Isane Costa de Farias, Louise Costa de Farias, Taise Costa de Farias e da Empresa TL Construtora Ltda. EPP
11.	Em relação ao primeiro argumento suscitado pelo embargante (item 6.2.1 acima) ,    tem-se que, embora citado por intermédio do Ofício 2164/2016-TCU-Secex-CE, de 29/8/2016 (peça 75) , o aviso de recebimento do expediente atestou o falecimento do responsável (peça 78) . Ainda assim, de forma errônea, expediu-se o edital de citação acostado 90. Na instrução acostada à peça 105, foi reproduzido excerto da manifestação da Unidade Técnica lançada no TC Processo 016.537/2007-6. Naquela assentada, definiu-se que, dada a característica indenizatória da recomposição do erário via tomada de contas especial, a medida processual adequada seria proceder à citação das herdeiras do responsável falecido, quais sejam: Neuma de Fátima Costa de Farias (CPF XXX.324.134-XX) , cônjuge (peças 99 e 101) ; Isane Costa de Farias (CPF XXX.317.905-XX) , Louise Costa de Farias (CPF XXX.524.975-XX) e Taise Costa de Farias (CPF XXX.367.215-XX) , filhas (peças 102, 103 e 104) . Tal medida, encontra arrimo na Lei 8.443/92, mais precisamente, no art. 5º, inciso VIII. A Sra. Neuma já havia sido citada em momento anterior porque integra o quadro social da empresa TL (peça 74) , mas, mesmo assim, foi citada novamente, só eu agora na condição de herdeira.
12.	No que tange ao segundo argumento, a teor dos esclarecimentos constantes do item anterior, não resta dúvidas que o Sr. Israel Beserra de Farias (CPF XXX.513.174-XX) jamais apresentou alegações de defesa nos presentes autos. Isto porque, veio a óbito no dia 16/6/2014 (peça 100) e o expediente de citação que lhe foi enviado foi expedido em 29/8/2016 (peça 75) . Ato contínuo, o trâmite do processo seguiu seu curso e as citações das herdeiras e da herdeira e sócia remanescente da empresa TL foram realizadas por intermédio dos documentos acostados às peças 74 e 79, 107-108 e 115; 109-110, 118, 121-122, 124-125 e 129, 126-127 e 128; 111-112 e 116 e 113-114 e 117 (segundo argumento/item 6.2.2) . 
 (*) a Sra. Neuma, sócia da empresa TL e herdeira do Sr. Israel foi citada em duas oportunidades.
13.	Na instrução de mérito acostada à peça 138, foram consideradas revéis as responsáveis Neuma de Fátima Costa de Farias (CPF XXX.324.134-XX) ; Isane Costa de Farias (CPF XXX.317.905-XX) ; Louise Costa de Farias (CPF XXX.524.975-XX) e Taise Costa de Farias (CPF XXX.367.215-XX) , além, da T.L. Construtora Ltda. (CNPJ 00.058.984/0001-61) . A revelia dos responsáveis retrocitados foi ratificada por intermédio do item 9.1 do Acórdão 694/2019-TCU-Plenário-AC (peça 144) . 
14.	Já no Voto condutor do Acórdão 694/2019-TCU-Plenário (item 77) , o Relator afirma que, em consonância com a jurisprudência do TCU, entende que a citação extemporânea das herdeiras Isane Costa de Farias, Louise Costa de Farias e Taise Costa de Farias, sem que tenham dado causa para isso, inviabilizou o contraditório e ampla defesa de seus interesses no processo, razão pela qual concluo que deva ser realizado o arquivamento das contas, sem julgamento do mérito, por ausência de pressupostos para desenvolvimento válido e regular do processo, com fundamento no art. 212 do Regimento Interno do TCU c/c arts. 6º, inciso II, e 19 da IN-TCU 71/2012 (e.g. Acórdão 5714/2017-TCU-Primeira Câmara e Acórdão 8791/2016-TCU-Segunda Câmara) . Tal manifestação está expressa no item 9.4 do Acórdão 694/2019-TCU-Plenário.
15.	A par do relatado nos itens 11-14, não se vislumbra nenhuma obscuridade, contradição ou contradição no Acórdão guerreado quanto ao que foi suscitado pelo embargante nos itens 6.2.1 e 6.2.2 acima.
16. 	O terceiro argumento apresentado pelo defendente menciona que a revelia da TL. Construtora Ltda. EPP não poderia gerar efeitos processuais porque as defesas apresentadas pelas demais partes envolvidas trouxeram-lhe proveito (subitem 6.2.3) .
17.	No âmbito do Tribunal, o art. 161 do RI/TCU dispõe que havendo mais de um responsável pelo mesmo fato, a defesa apresentada por um deles aproveitará a todos, mesmo ao revel, no que concerne às circunstâncias objetivas, e não aproveitará no tocante aos fundamentos de natureza exclusivamente pessoal (grifo nosso) .
18.	O acórdão guerreado acatou as razões de justificativa apresentadas por Dalvino Troccoli França (CPF XXX.685.244-XX) , Itazil Fonseca Benício dos Santos (CPF XXX.974.477-XX) , Raymundo Cesar Bandeira de Alencar (CPF XXX.076.001-XX) , Raymundo José Santos Garrido (CPF XXX.802.695-XX) , Luciano de Petribu Faria (CPF XXX.437.076-XX) , Lauro Sérgio de Figueiredo (CPF XXX.178.321-XX) e do Centro de Educação Universitário e Desenvolvimento Profissional Ltda. (Ceudesp) (CNPJ 02.843.943/0001-01) . Já as defesas apresentadas pelos Srs. Francisco Pessoa Furtado (CPF XXX.830.003-XX) , Oscar Cabral de Melo (CPF XXX.235.264-XX) , Paulo Ramiro Perez Toscano (CPF XXX.068.501-XX) , pela Sra. Deusicléa Barboza de Castro (CPF XXX.020.671-XX e pela Fundação Professor João Ramos Pereira da Costa (CNPJ 07.663.511/0001-32) foram rejeitadas. Na instrução acostada à peça 49, p. 41-50, foram definidas as seguintes condutas para os responsáveis retrocitados que tiveram as suas defesas acatadas pelo Tribunal:
Dalvino Troccoli Franca - terceirizado - responsável, entre outras ações, por despacho com 'de acordo", como Gerente de Projeto e também como Diretor de Programa da SRH/MMA para que fossem aditados  os Convênios nº 128 e 129/2000 sem a existência de qualquer solicitação dos convenentes, valendo-se apenas das informações do consultor, infringindo a IN/STN nº 1/97.
Itazil Fonseca Benício dos Santos - responsável, entre outras ações, por dar aspecto de legalidade, mediante a fabricação de pareceres favoráveis à celebração de convênios, inclusive no tocante às prestações de contas finais dos convenentes, tidas como irregulares pela Secretaria Federal de Controle Interno
Raymundo Cesar Bandeira de Alencar - consultor técnico das demandas elaboradas pelo Sr. Rui Melo de Carvalho - emissor de parecer que autoriza a concessão dos recursos sem embasamento em estudos técnicos.
Luciano de Petribu Faria - terceirizado - responsável pela aprovação da prestação de contas nos seus aspectos técnico e financeiro, conduta irregular e conivente com o conluio em apuração
Lauro Sérgio de Figueiredo - terceirizado - responsável, entre outras ações, por celebração dos Convênios nº 008/99, 128, 129 e 132/00 com várias ONGs com objetos semelhantes e de pouca serventia para as Prefeituras municipais, sem serem observadas as peculiaridades locais.
19.	No Voto condutor do Acórdão 694/2019-TCU-Plenário, o Relator justificou sua manifestação pelo acatamento das alegações de defesa dos responsáveis Dalvino Troccoli Franca, Itazil Fonseca Benício dos Santos, Raymundo Cesar Bandeira de Alencar, Luciano de Petribu Faria e Lauro Sérgio de Figueiredo da seguinte maneira:
Dalvino Troccoli Franca - a atuação do responsável, em relação ao Convênio MMA/SRH 128/2000, restringiu-se apenas à aposição de manifestação acorde à proposta de assinatura de aditivo. Assim, concordo com a conclusão pelo acolhimento das alegações de defesa e o afastamento da sua responsabilidade, bem como por sua exclusão do rol de responsáveis.
Itazil Fonseca Benício dos Santos - atuação do Sr. Itazil cingiu-se a praticar atos relativos à prorrogação dos convênios, sem que fossem identificados elementos suficientes para justificar a sua responsabilização pelas irregularidades apontadas. Por conseguinte, deve ser excluído da relação processual, com acolhimento das suas alegações de defesa.
Raymundo Cesar Bandeira de Alencar - Conforme explica a unidade instrutiva, no momento em que recomendou a aprovação do pleito, o defendente não tinha como prever que os trabalhos não seriam realizados e que os produtos apresentados seriam meramente cópias uns dos outros. Assim, as condutas relacionadas a esse responsável não estão na cadeia de nexo causal do dano ao Erário materializado mediante o esquema engendrado de fraude na execução do convênio, e por essa razão, entendo ser possível o acolhimento das alegações de defesa e exclusão da relação processual.
Luciano de Petribu Faria - a participação do Sr. Luciano no processo relativo ao Convênio MMA/SRH 128/2000 restringiu-se à emissão do parecer técnico de reanálise dos processos relativos aos convênios com irregularidades apontadas pela Secretaria Federal de Controle Interno, propondo a revisão dos despachos de aprovação e a não aprovação dos produtos e das prestações de contas (peça 37, p. 8-13) . Assim, considerando inexistir nos autos evidências da participação do Sr. Luciano de Petribu Faria nas irregularidades apuradas em relação ao Convênio MMA/SRH 128/2000, entendo pelo acolhimento de suas alegações de defesa e pela sua exclusão do rol de responsáveis.
Lauro Sérgio de Figueiredo - De fato, as condutas relacionadas a esse responsável não estão na cadeia de nexo causal do dano ao Erário materializado mediante o esquema engendrado de fraude na execução do convênio. Nesse ponto, vejo que as principais ações realizadas foram na etapa de formalização do convênio e em ações operacionais para a liberação de recursos, conforme os diversos pareceres nos autos que apontavam para a inexistência de problemas na execução do convênio. Assim, ausente qualquer indicação de irregularidade, não seria de se esperar do dito homem médio, por mais zeloso que fosse sua conduta, que impedisse a assinatura de convênio ou termos aditivos, ou, ainda, se opor à liberação de recursos. Ademais, a unidade técnica identificou que o convênio ora em análise foi assinado pelo Sr. Lauro no momento em que ele estava substituindo o secretário de recursos hídricos, o que não o tornava necessariamente conhecedor da existência de outros pleitos similares e das irregularidades identificadas nas propostas dos pleitos (alíneas "a", "b" e "c" do parágrafo 14 da instrução de peça 57, fls. 8-45) . or esse motivo, considerando as colocações dos parágrafos anteriores e que não há como culpar o responsável por assinar o Convênio MMA/SRH 128/2000 e liberar os recursos, entendo que devam ser acatadas as alegações de defesa apresentadas pelo Sr. Lauro Sérgio de Figueiredo e que o responsável seja excluído do rol dos responsáveis.
20.	Depreende-se da leitura dos itens 18 e 19 acima que as condutas imputadas aos responsáveis Dalvino Troccoli Franca, Itazil Fonseca Benício dos Santos, Raymundo Cesar Bandeira de Alencar, Luciano de Petribu Faria, e Lauro Sérgio de Figueiredo em nada se assemelham à da empresa que integrou o conluio montado para obter recursos irregulares. Não há circunstâncias de caráter objetivo nas condutas dos responsáveis excluídos do polo passivo que se comunicam com a conduta da empresa TL Construtora Ltda. EPP. Dessa forma, não há que falar em aproveitamento dos argumentos de defesa apresentados pelos mencionados responsáveis em favor da empresa TL, e, por consequência, estender o entendimento esposado no item 9.2 do Acórdão 694/2019-TCU-Plenário à citada pessoa jurídica. Em suma, inexiste contradição, omissão ou obscuridade no Acórdão 694/2019-TCU-Plenário no que tange ao alegado pelo embargante no item 6.2.3 acima.
21.	Na sequência (item 6.2.4) , o embargante alega que a revelia das herdeiras do Sr. Israel, quais sejam, Neuma de Fátima Costa de Farias, Isane Costa de Farias Louise Costa de Farias e Taíse Costa de Farias foi decretada sem que elas jamais tenham integrado o quadro social da empresa TL Construtora Ltda. EPP. Acresce, ainda, as herdeiras não tiveram deferidos o contraditório e a ampla defesa, pois não lhes foi dada a oportunidade de apresentar alegações de defesa.
22.	Para esclarecer o ingresso das Sras. Neuma de Fátima Costa de Farias, Isane Costa de Farias Louise Costa de Farias e Taíse Costa de Farias nos autos, faz-se necessário revisitar o despacho acostado à peça 57, p. 50-51, bem como as instruções acostadas às peças 71 e 105. No mencionado despacho, o então Relator do feito, Excelentíssimo Senhor Ministro, Raimundo Carreiro, determinou a desconsideração da personalidade jurídica do Centro de Educação Universitário e Desenvolvimento Profissional Ltda. e da TL Construtora Ltda. EPP, e, consequentemente, a citação solidária dos respectivos representantes legais (Srs. Júlio Pinto Nelo e Israel Beserra de Farias, em seus endereços residenciais) . Tal medida foi ratificada no item 9.5 do Acórdão 694/2019-TCU-Plenário. Na instrução constante da peça 71, constatou-se, em pesquisa ao sítio eletrônico da Receita Federal do Brasil (peça 67) , que a Sra. Neuma de Fatima Costa de Farias (CPF XXX.324.134-XX) respondia pela empresa na condição de sócia administradora. Dessa forma, naquela assentada, se propôs a citação solidária da Sra. Neuma e do Sr. Israel em conjunto com a empresa TL, esta já citada em 2010 (peças 50, p. 45-50 e 51, p.1-2) . Por fim, na instrução acostada à peça 105, descobriu-se o falecimento do Sr. Israel Beserra de Farias (CPF XXX.513.174-XX) . Em razão do ocorrido, levando-se em consideração o disposto na Lei nº 8.443/92 (art. 5º, inciso VIII) , deu-se o ingresso no polo passivo da tomada de contas especial das herdeiras Isane Costa de Farias (CPF XXX.317.905-XX) , Louise Costa de Farias (CPF XXX.524.975-XX) e Taise Costa de Farias (CPF XXX.367.215-XX) , filhas (peças 102, 103 e 104) . A Sra. Neuma, que também é herdeira, já havia ingressado aos autos como responsável em momento anterior, mas foi novamente citada.
23.	Após a regular citação da Sras. Neuma de Fátima Costa de Farias, Isane Costa de Farias Louise Costa de Farias e Taíse Costa de Farias (vide documentos acostados às peças 74 e 79, 107-108 e 115, 109-110, 118, 121-122, 124-125 e 129, 126-127 e 128; 111-112 e 116 e 113-114 e 117 ) , as mesmas quedaram-se inertes e não apresentaram as suas respectivas peças de defesa no momento em que foram convocadas para exercer o contraditório. 
24. 	O desfecho do processo em relação às Sras. Isane Costa de Farias Louise Costa de Farias e Taíse Costa de Farias está descrito no item 14 acima. Em relação à Sra. Neuma, o Tribunal imputou-lhe, em caráter solidário, os débitos consignados nos itens 9.7.3 e 9.7.4 do Acórdão 694/2019-TCU-Plenário. Por todo exposto, não há omissão, contradição ou obscuridade em relação ao ponto suscitado pelo embargante no item 6.2.4 acima.
25. 	A disposição contida no art. 6º, inciso II, da IN/TCU nº 71/2012 refere-se à aplicação de multa. A instrução de mérito acostada à peça 138, fez uma análise correta da prescrição da pretensão punitiva. O Acórdão combatido aplicou multa apenas à empresa TL. À Sra. Neuma de Fátima Costa de Farias, foram imputados em solidariedade com outros responsáveis os débitos constantes dos itens 9.7.3 e 9.7.4 do Acórdão 694/2019-TCU-Plenário. Ademais, o item 79 do Voto condutor do Acórdão guerreado foi claro ao registrar que deixaria de aplicar multa à Sra. Neuma porque o despacho que determinou sua primeira citação, na qualidade de sócia-administradora da empresa, ocorreu em 29/8/2016 (peça 72) , portanto, há mais de dez anos das infrações (realização de despesas irregulares) que ocorreram no ano de 2000, tendo prescrito a pretensão punitiva quanto a essa responsável. Dito isso, faz-se necessário dizer que inexistem omissões, obscuridades ou contradições em relação ao alegado no item 6.2.5 acima.
26.	No item 6.2.6, o embargante alega que as punições imputadas ao Sr. Israel não poderiam ser transferidas à Sra. Neuma, sócia remanescente da empresa TL e herdeira do Sr. Israel, por não ter participado do procedimento instaurado para apuração das irregularidades e não ter exercido em sua plenitude o contraditório e a ampla defesa.
27.	 Quanto ao alegado no item anterior, faz-se necessário esclarecer que a condenação em débito possui natureza jurídica de ressarcimento (cível) e não de sanção personalíssima. Nesse sentido, dentre outros, o Acórdão 1873/2007-TCU-Plenário-BZ. O ingresso da Sra. Neuma aos autos já foi explicado no item 22 acima. Dessa maneira, inexistem omissões, obscuridades ou contradições no que concerne ao item 6.2.6 acima.
28.	A responsabilização da empresa TL se deu, conforme explicita o item 71 do Voto condutor do Acórdão 694/2019-TCU-Plenário em face da participação, em conluio, de convites resultantes de indevidos fracionamentos a elas intencionalmente direcionados. Além disso, produziu documentos que, a posteriori, foram reproduzidos em série, para, tão somente, aparentar o cumprimento do objeto do Convênio MMA/SRH 128/2000 e de outros de natureza semelhante, tendo-lhes sido integralmente pagos os valores pactuados com a convenente contratante, a despeito da desproporcional contraprestação de serviços.
29.	O Relator, trouxe ainda, a análise de um caso similar que reflete exatamente o comportamento da empresa no caso sob exame nestes autos (Acórdão 3990/2010-TCU-Primeira Câmara) . O terceiro contratado foi além da inexecução de um pacto privado. Participou direta e ativamente da elaboração de uma execução simulada do objeto do convênio, com o intuito de possibilitar a prestação de contas e permitir o desvio de recursos públicos federais. Incide, pois, a hipótese prevista no art. 16, § 2º, "b", da Lei n. 8443/92, cabendo-lhe responsabilidade solidária pelo débito.
30.	Ademais, a jurisprudência do Tribunal é remansosa no sentido de que a existência de indícios variados que convirjam no sentido de evidenciar ação combinada entre empresas e gestores públicos com o objetivo de frustrar certames licitatórios constituem prova suficiente para ensejar a punição dos envolvidos. Não há necessidade de prova técnica inequívoca para tanto. Nesse sentido, dentre outros, tem-se os Acórdão 333/2015-TCU-Plenário-BD e 1732/2015-Plenário-MBC.
31.	Dessa forma, inexistem obscuridades, omissões ou contradições inerem ao alegado pelo embargante nos itens 6.2.7 e 6.2.8 acima.
Embargos Declaratórios opostos pelo Representante Legal do Sr. Paulo Ramiro Perez Toscano
32.	No item 6.3.1 acima, o embargante indaga qual o argumento usado pelo Relator no Acórdão 1723/2016-TCU-Plenário (sic) para concluir de forma diametralmente oposta à instrução técnica e aos procedimentos de apuração levados a efeito no Ministério do Meio Ambiente pela responsabilização do Sr. Paulo Ramiro Perez Toscano.
33.	Preliminarmente, cabe dizer que o embargante se equivocou em relação ao número do Acórdão 1723/2016-TCU-Plenário foi prolatado no TC Processo 013.501/2008-8. Embora as matérias tratadas no citado processo e nos presentes autos sejam análogas, o Acórdão a ser combatido é o de nº 694/2019-TCU-Plenário-AC.
34.	Feito o esclarecimento acima, faz-se necessário destacar que o Relator, na condição de presidente da instrução do processo, na forma do art. 11 da Lei 8.443/92, não está vinculado  às conclusões alvitradas na fase interna da tomada de contas especial ou nas instruções da (s) unidade (s) técnica (s) do TCU. A atuação do Relator é regida pelo princípio do livre convencimento motivado (persuasão racional) a que se refere o art. 93, inciso IX, da CF.
35.	Em suas razões de decidir (itens 37 a 44 do Voto Condutor do Acórdão 694/2019-TCU-Plenário) , o Relator aponta o seguinte:
. o Sr. Paulo Ramiro Perez Toscano foi responsável pela elaboração do Parecer Financeiro 17/2002, em 26/2/2002 (peça 36, p. 42-43) , por meio do qual foi dado o aval para as operações financeiras decorrentes da avença.
. em seu parecer, o Sr. Paulo Ramiro Perez Toscano não identificou a existência de fracionamento da despesa por parte da Convenente, diferentemente do parecerista anterior, João Crisóstomo, que teve o parecer inutilizado por Oscar de Melo Cabral.
. nestes autos, indícios apontam que os processos foram redistribuídos pelo Sr. Oscar para o Sr. Paulo Toscano porque este havia aprovado prestação de contas de um convênio com objeto idêntico aos dos convênios sob sindicância.
. era possível, a exemplo do apontado no Acórdão 1723/2016-TCU-Plenário, a identificação, pelo parecerista, dos fracionamentos não justificados no processo. O parecerista deveria se ater também às questões atinentes aos contratos disciplinadas na Lei nº 8.666/93 e as relacionadas à execução orçamentária e financeira, ou seja, a todos os itens relacionados à correta e à regular aplicação dos recursos do convênio, consoante art. 31, § 1º, II da IN STN 01/97.
. por dever de justiça, seria desarrazoado exigir do parecerista financeiro que reprovasse a prestação de contas do Convênio em apreço com base apenas no fracionamento das despesas, sem a comprovação de prejuízo para a administração, circunstância que mereceria registro de ressalvas no exame das aludidas contas.
. mesmo raciocínio não pode ser levado a cabo, no entanto, em relação às demais evidências documentais de irregularidades na execução financeira do convênio, ante a existência de cheques emitidos pela FPJRPC tendo como beneficiária a própria entidade convenente, para pagamentos de notas fiscais expedidas pelo Ceudesp e TL. Construções, conforme informa a unidade técnica com base nos documentos insertos à peça 40, p. 45; peça 41, p. 6-11, 25-32, 47 e 50; peça 42, p. 5 (Cheques 850043, 850029, 850024, 850023, 850022, 850021, 850038, 850037, 850036) .
. a emissão do mencionado parecer sem o adequado e suficiente exame da execução contábil/financeira do convênio, conduzindo à proposta de aprovação da prestação de contas, constitui-se em conduta passível de atribuição de responsabilidade pelo débito solidário em relação aos valores impugnados, além de imputação de multa.
. Dessa forma, é possível concluir pela rejeição das alegações de defesa do Sr. Paulo Ramiro Perez Toscano, pelo julgamento de suas contas pela irregularidade, e pela condenação, solidária com os demais responsáveis cujas alegações de defesa forem rejeitadas ou não tiveram sua responsabilidade afastada, ao pagamento das quantias impugnadas, no montante histórico de R$ 474.200,00 repassado à convenente, sendo também cabível a aplicação de multa prevista no artigo 57 da Lei 8.443/1992, dispensando-se, contudo proposta de inabilitação para o exercício de cargo em comissão ou função de confiança no âmbito da Administração Pública Federal, conforme art. 60 da Lei 8.443/1992, pelo fato de tal medida já haver constado no Acórdão 1723/2016-TCU-Plenário.
36.	Diante do relatado nos itens precedente, não vislumbramos omissões, obscuridades ou omissões no que concerne ao alegado pelo embargante.
37.	Em relação ao alegado pelo embargante do item 6.3.2, a jurisprudência do Tribunal é firme no sentido de que a existência de processos no Poder Judiciário e no TCU com idêntico objeto não caracteriza repetição de sanção sobre mesmo fato (bis in idem) nem litispendência. No ordenamento jurídico brasileiro, com exceção da sentença penal absolutória negando a existência do fato ou da autoria (art. 935 do Código Civil) , vigora o princípio da independência das instâncias, em razão do qual podem ocorrer condenações simultâneas nas diferentes esferas jurídicas (cível, criminal e administrativa) . Nesse sentido, dentre outros, o Acórdão 1038/2019-TCU-Plenário-BZ.
38.	A par do relatado item anterior, faz-se necessário destacar que, em suas alegações de defesa, o Sr. Paulo Ramires Perez Toscano não apresentou ao Tribunal o argumento de que teria sido absolvido em processo criminal tampouco em que se baseou tal absolvição (vide documentos acostados às peças 57, p. 32 e 138, p. 32-33. Dessa forma, o Tribunal não poderia, no caso concreto, emitir juízo de valor sobre assunto não carreado aos autos. Em consequência, não há que falar em contradição, omissão ou obscuridade no caso concreto.
39.	No item 6.3.3., o embargante indaga sobre o posicionamento do Tribunal acerca do ocorrido na ação de improbidade administrativa, na qual o MPF entendeu não denunciar o Sr. Paulo Ramires Perez Toscano. Esse assunto também não foi carreado aos autos pelo responsável em suas alegações de defesa, razão pela qual o Tribunal não se manifestou sobre ele ao prolatar o Acórdão 694/2019-TCU-Plenário. Dada a natureza da ação de improbidade administrativa, o princípio da independência das instâncias é aplicado sem nenhuma exceção.
40. 	A despeito do alegado pelo embargante no item 6.3.4, os motivos pelos quais o Tribunal se manifestou pela irregularidade das contas do Sr. Paulo Ramires Perez Toscano e lhe imputou débito estão claros e bem delineados no Voto condutor do Acórdão 694/2019-TCU-Plenário (itens 37 a 44) . 
41.	No Voto do Relator, deixou-se claro que o Sr. Paulo Ramiro Perez Toscano foi responsável pela elaboração do Parecer Financeiro 17/2002, em 26/2/2002 (peça 36, p. 42-43) , por meio do qual foi dado o aval para as operações financeiras decorrentes da avença. E, mais, o Relator afirma que há indícios nos autos de que os processos foram redistribuídos pelo Sr. Oscar para o Sr. Paulo Toscano porque este havia aprovado prestação de contas de um convênio com objeto idêntico aos dos convênios sob sindicância.
42.	Ademais, ao parecerista financeiro incumbe analisar aspectos do procedimento licitatório, da contratação e da execução da despesa propriamente dita. O trabalho do parecerista técnico fica adstrito a aspectos relacionados à ação de governo que se pretende implementar por meio da parceria estabelecida com o convenente (correta implementação da ação, execução física etc.) .
43.	Dessa forma, não existe obscuridade, omissão ou contradição no Acórdão guerreado quanto ao alegado pelo embargante no subitem 6.3.4.
44.	Inicialmente, em relação ao subitem 6.3.5 alegado pelo embargante, tem-se que, de acordo com o art. 2º da IN/TCU nº 71/2012, tomada de contas especial é um processo administrativo devidamente formalizado, com rito próprio, para apurar responsabilidade por ocorrência de dano à administração pública federal, com apuração de fatos, quantificação do dano, identificação dos responsáveis e obter o respectivo ressarcimento.  É nesse instrumento que foram adotados os procedimentos necessários à identificação dos responsáveis, a delimitação de suas condutas e a quantificação do débito a eles imputados. A TCE não se vincula ao que ocorreu em outros procedimentos administrativos ou em processos judiciais (exceção feita em casos de absolvição no processo criminal por inexistência do fato ou negativa de autoria) .
45.	O débito e a sua origem estão evidenciados no item 42 do Voto condutor do Acórdão 694/2019-TCU-Plenário. Naquela assentada, deixou-se assente que o débito surge a partir de irregularidades na execução financeira do convênio materializadas pela existência de cheques emitidos pela FPJRPC tendo como beneficiária a própria entidade convenente, para pagamentos de notas fiscais expedidas pelo Ceudesp e TL. Construções, conforme informa a unidade técnica com base nos documentos insertos à peça 40, p. 45; peça 41, p. 6-11, 25-32, 47 e 50; peça 42, p. 5 (Cheques 850043, 850029, 850024, 850023, 850022, 850021, 850038, 850037, 850036) .
46.	A par do relatado, não há omissão a ser suprida no Acórdão combatido no que tange ao alegado pelo embargante no item 6.3.5 acima.
47.	No item 6.3.6, o embargante alega omissão em face da ausência de oitiva do principal testemunho, qual seja, o Sr. João Crisóstomo.
48.	Em relação ao alegado pelo embargante, tem-se que as normas que regulam o processo de controle externo não concedem ao responsável a faculdade de solicitar produção de provas ao TCU, como a colheita de depoimentos ou realização de perícias e diligências. O Tribunal deve julgar com base nas constantes dos autos, reunidas pelos órgãos de controle interno e pela unidade técnica, em confronto com aquelas produzidas e apresentadas pelo responsável em sua peça de defesa. Nesse sentido, tem-se, dentre outros, os Acórdão 3535/2015-TCU-Segunda Câmara-AN, 8229/2011-TCU-2ª Câmara-AN e 10941/20188-TCU-1ª Câmara-BZ.
49.	Em acréscimo ao relatado no item anterior, não cabe ao TCU produzir provas, organizar informações, realizar perícias ou adotar qualquer medida tendente a revelar o nexo de causalidade entre recursos transferidos e despesas efetuadas, pois compete ao gestor comprovar a boa e regular aplicação dos recursos públicos federais. Nesse sentido, dentre outros, Acórdão 8560/2012-TCU-Segunda Câmara-ALC, Acórdão 3623/2015-TCU-Primeira Câmara-JM, e Acórdão 2648/2015-TCU-Plenário-ALC. 
50.	Em razão do relatado nos itens 48 e 49 acima, não há omissão a ser suprida no Acórdão 694/2019-TCU-Plenário no que tange ao alegado no item 6.3.6.
51.	Quanto ao alegado no item 6.3.7, é imperioso destacar que a multa aplicada ao Sr. Paulo Ramiro Perez Toscano (CPF XXX.068.501-XX) e aos demais responsáveis elencados no item 9.8 do Acórdão 694/2019-TCU-Plenário é regulada pela Lei 8.443/92 (Lei Orgânica do TCU) , mais precisamente, pelo art. 57. 
52.	Não se vislumbra no item 6.3.7 das alegações do embargante nenhum ponto passível de ser corrigido por meio do recurso ora sob análise. Não há obscuridade, contradição ou omissão, uma vez que o Acórdão combatido fundamentou de maneira correta a multa aplicada ao Sr.. Paulo Ramiro Perez Toscano. 
53. 	O embargante alega no subitem 6.3.8 que o julgado combatido deveria ter se debruçado sobre o precedente contido no Mandado de Segurança nº 32201 impetrado no STF e que fixou prazo prescricional de 5 anos para a aplicação de sanções.
54.	Verifica-se, desde logo, que não há omissão a ser sanada no julgado embargado, uma vez que a omissão se caracteriza pela ausência de pronunciamento do relator sobre a matéria que deveria ter sido apreciada no julgado embargado e sem o qual a decisão perde sustentação. A título de registro, o precedente fixado no Mandado de Segurança/STF nº 32201 não foi ventilado nas alegações de defesa apresentadas pelo responsável.
55.	Em face do exposto, submetem-se os autos à consideração superior, para posterior envio ao Relator, propondo-se:
a) não conhecer os embargos declaratórios opostos pelo representante legal dos Srs. Júlio Pinto Neto e José Liberato Barrozo Filho, tendo que vista que os mesmos são observaram o requisito da tempestividade; 
b) conhecer os embargos interpostos pelo representante legal do Sr. Paulo Ramiro Perez Toscano, tendo em vista que os mesmos observaram os requisitos da legitimidade, interesse de recorrer, singularidade e da tempestividade, nos termos do art. 34, § 1º, da Lei 8.443/92, c/c o 287, § 1º do RI/TCU, para, no mérito, rejeitá-los;
c) conhecer os embargos interpostos pelo representante legal das Sras. Neuma de Fátima Costa de Farias, Taíse Costa de Farias, Isane Costa de Farias e Louise Costa de Farias e da empresa TL Construtora Ltda. EPP, tendo em vista em vista que os mesmos observaram os requitos da legitimidade, interesse de recorrer, singularidade e tempestividade, nos termos do art. 34, § 1º, da Lei 8.443/92, c/c o 287, § 1º do RI/TCU, para, no mérito, rejeitá-los; e
b) dar ciência da deliberação que vier a ser proferida, bem como do relatório e do voto que a fundamentarem, aos embargantes e à Secretaria-Executiva do Ministério do Meio Ambiente."
É o Relatório.

8.1. Juarez Morais Chaves (11964/OAB-CE) e outros, representando Julio Pinto Neto.
8.2. Claudismar Zupiroli (12.250/OAB-DF), representando Luciano de Petribú Faria.
8.3. João Maria de Oliveira Souza (9.121/OAB-DF) e outros, representando Itazil Fonseca Benicio dos Santos.
8.4. Gabriel Nogueira Eufrasio (6745/OAB-CE) e outros, representando Francisco Pessoa Furtado.
8.5. Francisco Bastos Filho (8.504/OAB-BA) e outros, representando Isane Costa de Farias, Louise Costa de Farias, Taise Costa de Farias e Neuma de Fatima Costa de Farias;
8.6. Arthur Kalyvas de Carvalho e outros, representando Rui Melo de Carvalho.
8.7. Maria de Lourdes Nunes (4872/OAB-DF), representando Deusiclea Barboza de Castro.
8.8. Maria Auxiliadora Santarém Barbosa (31121/OAB-RJ) e outros, representando Paulo Ramiro Perez Toscano.
8.9. Vinícius Vilardo de Mello Cruz (21.419/OAB-CE) e outros, representando Fundação Professor João Ramos Pereira da Costa.
8.10. Dalton Marcel Matos de Sousa (19685/OAB-BA) e outros, representando Tl Construtora Ltda.
8.11. Jose Leite Juca Filho (5214/OAB-CE) e outros, representando Julio Pinto Neto e Ceudesp - Centro de Educação Universitário e Desenvolvimento Profissional Ltda.;
8.12. Antônio Lázaro Martins Neto (253540/OAB-DF) e outros, representando Raymundo José Santos Garrido.
8.13. Matheus Machado Mendes de Figueiredo (6597-E/OAB-DF) e outros, representando Raymundo Cesar Bandeira de Alencar.

Procuradora-Geral Cristina Machado da Costa e Silva.

TOMADA DE CONTAS ESPECIAL instaurada PELA Secretaria Executiva do Ministério do Meio Ambiente em razão de determinação constante do Acórdão 2543/2005 - TCU-2ª Câmara, expedida quando do exame das contas do exercício de 2001 da Secretaria de Recursos Hídricos do Ministério do Meio Ambiente (SRH/MMA) no âmbito do TC 011.488/2002-6. NÃO COMPROVAÇÃO DA BOA E REGULAR APLICAÇÃO DOS RECURSOS ORIUNDOS DO CONVÊNIO MMA/SRH 128/2000. PROCEDIMENTOS LICITATÓRIOS FRAUDULENTOS. CONLUIO ENTRE AGENTES DO CONCEDENTE, CONVENENTE E TERCEIROS CONTRATADOS. ACOLHIMENTO DE PARTE DAS ALEGAÇÕES DE DEFESA. CONTAS IRREGULARES. DÉBITO. inidoneidade de empresa para contratar COM A ADMINISTRAÇÃO PÚBLICA FEDERAL. MULTA. embargos de declaração. intempestividade de alguns dos recursos. não conhecimento. conhecimento dos demais. ausência de obscuridade, contradição ou omissão. reijeição. ciência aos embargantes.

TOMADA DE CONTAS ESPECIAL (TCE)

Secretaria de Controle Externo de Tomada de Contas Especial (SecexTCE).

Nesta etapa, cuidam os autos de Embargos de Declaração opostos pelos representantes legais do Sr. Paulo Ramiro Perez Toscano (peça 218) ; da TL Construtora Ltda. EPP e das Sras. Neuma de Fátima Costa de Farias, Taise Costa de Farias, Isane Costa de Farias e Louise Costa de Farias (peça 229) e dos Srs. Júlio Pinto Neto e José Liberato Barrozo Filho (peça 269) contra o Acórdão 694/2019-TCU-Plenário.
Originalmente, o processo tratou de Tomada de Contas Especial (TCE) instaurada pela Subsecretaria de Planejamento, Orçamento e Administração da Secretaria Executiva do Ministério do Meio Ambiente, em decorrência de irregularidades verificadas na aplicação dos recursos repassados à Fundação Professor João Ramos Pereira da Costa, no valor de R$ 700.000,00 (setecentos mil reais) , mediante o Convênio MMA/SRH 128/2000.
Submetido à análise da SecexTCE, o Auditor Federal instrutor concluiu que os embargos opostos pelos Srs. Júlio Pinto Neto e José Liberato Barrozo Filho não devem ser conhecidos, e que os demais, apesar de poderem ser conhecidos em face da observância dos requisitos da legitimidade, do interesse de recorrer, da singularidade e da tempestividade, não merecem ser acolhidos, por não haver omissão a ser sanada no julgado embargado.
De fato, restou comprovado que os recursos de Júlio Pinto Neto e José Liberato Barrozo Filho são intempestivos e, portanto, não devem ser conhecidos.
Apesar disso, verificou-se que a decisão embargada determinou a exclusão do Centro de Educação Universitário e Desenvolvimento Profissional Ltda. do rol de responsáveis desta TCE, decisão que abarca os seus sócios, conforme explicado no Voto Condutor da decisão vergastada.
Os embargos declaratórios opostos pelo representante legal das Sras. Neuma de Fátima Costa de Farias, Isane Costa de Farias, Louise Costa de Farias, Taise Costa de Farias e da Empresa TL Construtora Ltda. EPP não merecem ser providos.
Conforme verificado, as herdeiras do Sr. Israel Beserra de Farias foram citadas seguindo as prescrições do no art. 5º, inciso VIII da Lei 8.443/92. Conforme verificado, a Sra. Neuma foi citada tanto na condição de herdeira, quanto na condição de sócia da Empresa TL Construtora Ltda. EPP.
Não obstante, consignei no Voto condutor do Acórdão 694/2019-TCU-Plenário que, em consonância com a jurisprudência do TCU, a citação extemporânea das herdeiras Isane Costa de Farias, Louise Costa de Farias e Taise Costa de Farias, pois realizada mais de dois anos após a morte do Sr. Israel, sem que tenham dado causa para isso, inviabilizou o contraditório e a ampla defesa de seus interesses no processo, razão pela qual pugnei pelo arquivamento dessas contas, sem julgamento do mérito, por ausência de pressupostos para desenvolvimento válido e regular do processo, com fundamento no art. 212 do Regimento Interno do TCU, c/c arts. 6º, inciso II, e 19 da IN-TCU 71/2012. Essa disposição está expressa no item 9.4 do Acórdão 694/2019-TCU-Plenário. Em relação à Sra. Neuma, o Tribunal imputou-lhe, em caráter solidário, os débitos consignados nos itens 9.7.3 e 9.7.4 do Acórdão 694/2019-TCU-Plenário, uma vez que também foi citada na qualidade de sócia da Empresa TL Construtora Ltda. EPP.
Ademais, conforme detalhado pela SecexTCE, não há circunstâncias de caráter objetivo nas condutas dos responsáveis excluídos do polo passivo que se comunicam com a conduta da empresa TL Construtora Ltda. EPP. Dessa forma, não há que se falar em aproveitamento dos argumentos de defesa apresentados pelos mencionados responsáveis em favor da empresa TL, e, por consequência, estender o entendimento esposado no item 9.2 do Acórdão 694/2019-TCU-Plenário à citada pessoa jurídica. Assim, não há reparos na decisão em relação à declaração da revelia da empresa TL Construtora Ltda. EPP e da consolidação de seus efeitos.
Importante, ainda, reafirmar que o Acórdão recorrido aplicou multa apenas à empresa TL, pois foi reconhecida a prescrição da pretensão punitiva em relação à Sra. Neuma. Ademais, o ressarcimento ao qual essa responsável foi condenada lhe foi atribuído na condição de sócia da pessoa jurídica e que não foi aplicada sanção de caráter personalíssimo em face da prescrição da pretensão punitiva.
Finalizando em relação a esses embargantes, cabe reproduzir trecho do Relatório precedente, no qual a unidade instrutiva bem resume os fatos que levaram à responsabilização da TL e de sua sócia:
"28. A responsabilização da empresa TL se deu, conforme explicita o item 71 do Voto condutor do Acórdão 694/2019-TCU-Plenário em face da participação, em conluio, de convites resultantes de indevidos fracionamentos a elas intencionalmente direcionados. Além disso, produziu documentos que, a posteriori, foram reproduzidos em série, para, tão somente, aparentar o cumprimento do objeto do Convênio MMA/SRH 128/2000 e de outros de natureza semelhante, tendo-lhes sido integralmente pagos os valores pactuados com a convenente contratante, a despeito da desproporcional contraprestação de serviços.
29.	O Relator, trouxe ainda, a análise de um caso similar que reflete exatamente o comportamento da empresa no caso sob exame nestes autos (Acórdão 3990/2010-TCU-Primeira Câmara) . O terceiro contratado foi além da inexecução de um pacto privado. Participou direta e ativamente da elaboração de uma execução simulada do objeto do convênio, com o intuito de possibilitar a prestação de contas e permitir o desvio de recursos públicos federais. Incide, pois, a hipótese prevista no art. 16, § 2º, "b", da Lei n. 8443/92, cabendo-lhe responsabilidade solidária pelo débito.
30.	Ademais, a jurisprudência do Tribunal é remansosa no sentido de que a existência de indícios variados que convirjam no sentido de evidenciar ação combinada entre empresas e gestores públicos com o objetivo de frustrar certames licitatórios constituem prova suficiente para ensejar a punição dos envolvidos. Não há necessidade de prova técnica inequívoca para tanto. Nesse sentido, dentre outros, tem-se os Acórdão 333/2015-TCU-Plenário-BD e 1732/2015-Plenário-MBC."
O mesmo destino deve ter os embargos opostos pelo Sr. Paulo Ramiro Perez Toscano, pois a análise realizada no voto condutor do acórdão combatido foi suficientemente clara em relação aos motivos pelos quais foi condenado. Por oportuno, reproduzo trecho resumido pela unidade técnica:
"35.	Em suas razões de decidir (itens 37 a 44 do Voto Condutor do Acórdão 694/2019-TCU-Plenário) , o Relator aponta o seguinte:
. o Sr. Paulo Ramiro Perez Toscano foi responsável pela elaboração do Parecer Financeiro 17/2002, em 26/2/2002 (peça 36, p. 42-43) , por meio do qual foi dado o aval para as operações financeiras decorrentes da avença.
. em seu parecer, o Sr. Paulo Ramiro Perez Toscano não identificou a existência de fracionamento da despesa por parte da Convenente, diferentemente do parecerista anterior, João Crisóstomo, que teve o parecer inutilizado por Oscar de Melo Cabral.
. nestes autos, indícios apontam que os processos foram redistribuídos pelo Sr. Oscar para o Sr. Paulo Toscano porque este havia aprovado prestação de contas de um convênio com objeto idêntico aos dos convênios sob sindicância.
. era possível, a exemplo do apontado no Acórdão 1723/2016-TCU-Plenário, a identificação, pelo parecerista, dos fracionamentos não justificados no processo. O parecerista deveria se ater também às questões atinentes aos contratos disciplinadas na Lei nº 8.666/93 e as relacionadas à execução orçamentária e financeira, ou seja, a todos os itens relacionados à correta e à regular aplicação dos recursos do convênio, consoante art. 31, § 1º, II da IN STN 01/97.
. por dever de justiça, seria desarrazoado exigir do parecerista financeiro que reprovasse a prestação de contas do Convênio em apreço com base apenas no fracionamento das despesas, sem a comprovação de prejuízo para a administração, circunstância que mereceria registro de ressalvas no exame das aludidas contas.
. mesmo raciocínio não pode ser levado a cabo, no entanto, em relação às demais evidências documentais de irregularidades na execução financeira do convênio, ante a existência de cheques emitidos pela FPJRPC tendo como beneficiária a própria entidade convenente, para pagamentos de notas fiscais expedidas pelo Ceudesp e TL. Construções, conforme informa a unidade técnica com base nos documentos insertos à peça 40, p. 45; peça 41, p. 6-11, 25-32, 47 e 50; peça 42, p. 5 (Cheques 850043, 850029, 850024, 850023, 850022, 850021, 850038, 850037, 850036) .
. a emissão do mencionado parecer sem o adequado e suficiente exame da execução contábil/financeira do convênio, conduzindo à proposta de aprovação da prestação de contas, constitui-se em conduta passível de atribuição de responsabilidade pelo débito solidário em relação aos valores impugnados, além de imputação de multa.
. Dessa forma, é possível concluir pela rejeição das alegações de defesa do Sr. Paulo Ramiro Perez Toscano, pelo julgamento de suas contas pela irregularidade, e pela condenação, solidária com os demais responsáveis cujas alegações de defesa forem rejeitadas ou não tiveram sua responsabilidade afastada, ao pagamento das quantias impugnadas, no montante histórico de R$ 474.200,00 repassado à convenente, sendo também cabível a aplicação de multa prevista no artigo 57 da Lei 8.443/1992, dispensando-se, contudo proposta de inabilitação para o exercício de cargo em comissão ou função de confiança no âmbito da Administração Pública Federal, conforme art. 60 da Lei 8.443/1992, pelo fato de tal medida já haver constado no Acórdão 1723/2016-TCU-Plenário."
A alegação de que há processos judiciais cujos efeitos impactam o seu caso não merece guarida. A mesma conduta pode ser analisada de forma diversa no âmbito do Poder Judiciário, seja em ações de natureza penal ou civil, quanto na esfera administrativa. Assim, a ação de improbidade não vincula o juízo formado por este TCU. A jurisprudência desta Corte é no sentido de que apenas a sentença absolutória no juízo penal fundada no reconhecimento da inexistência material do fato tem habilidade para repercutir no TCU e afastar a imposição de obrigações e sanções de natureza administrativa (e.g Acórdão 344/2015-TCU-Plenário/Relator: Walton Alencar Rodrigues) .
Destaco que o embargo inova nesse ponto, o qual não foi levantado da mesma maneira em suas alegações de defesa, como explica a unidade instrutiva:
"38. A par do relatado item anterior, faz-se necessário destacar que, em suas alegações de defesa, o Sr. Paulo Ramires Perez Toscano não apresentou ao Tribunal o argumento de que teria sido absolvido em processo criminal tampouco em que se baseou tal absolvição (vide documentos acostados às peças 57, p. 32 e 138, p. 32-33. Dessa forma, o Tribunal não poderia, no caso concreto, emitir juízo de valor sobre assunto não carreado aos autos. Em consequência, não há que falar em contradição, omissão ou obscuridade no caso concreto.
39.	No item 6.3.3, o embargante indaga sobre o posicionamento do Tribunal acerca do ocorrido na ação de improbidade administrativa, na qual o MPF entendeu não denunciar o Sr. Paulo Ramires Perez Toscano. Esse assunto também não foi carreado aos autos pelo responsável em suas alegações de defesa, razão pela qual o Tribunal não se manifestou sobre ele ao prolatar o Acórdão 694/2019-TCU-Plenário. Dada a natureza da ação de improbidade administrativa, o princípio da independência das instâncias é aplicado sem nenhuma exceção.
40. 	A despeito do alegado pelo embargante no item 6.3.4, os motivos pelos quais o Tribunal se manifestou pela irregularidade das contas do Sr. Paulo Ramires Perez Toscano e lhe imputou débito estão claros e bem delineados no Voto condutor do Acórdão 694/2019-TCU-Plenário (itens 37 a 44) ."
Cabe ainda reafirmar que o embargante foi o responsável pela emissão do Parecer Financeiro 17/2002, em 26/2/2002 (peça 36, p. 42-43) , por meio do qual foi dado o aval para as operações financeiras decorrentes da avença, as quais estavam eivadas de irregularidades, em especial a existência de cheques emitidos pela FPJRPC tendo como beneficiária a própria entidade convenente, para pagamentos de notas fiscais expedidas pelo Ceudesp e TL Construções, conforme informa a unidade técnica com base nos documentos insertos à peça 40, p. 45; peça 41, p. 6-11, 25-32, 47 e 50; peça 42, p. 5 (Cheques 850043, 850029, 850024, 850023, 850022, 850021, 850038, 850037, 850036) . Assim, a emissão de tal parecer contrariou o comando do art. 31, § 1º, II da IN STN 01/97, o qual esclarece que o parecer financeiro deve atestar a correta e regular aplicação dos recursos do convênio.
Em relação à ausência de oitiva de testemunha alegada na peça recursal, não cabe a esta Corte a produção de provas a exemplo da colheita de depoimento ou da realização de perícias ou diligências solicitadas pelos responsáveis, aos quais, incumbe o ônus de carrear aos autos todos os elementos que mostrem a sua lisura no trato dos recursos públicos e no exercício de suas funções legais. O dever de ressarcimento nasce quando as condutas não são coerentes com o arcabouço legal e pode-se estabelecer o nexo entre a ação ou a omissão do agente público e o dano ao Erário. No caso concreto, a fraude só foi concretizada devido ao parecer financeiro emitido pelo recorrente em convênio no qual havia notória irregularidade, em face da emissão de cheques tendo como beneficiária a própria entidade convenente. Como complemento, foi aplicada multa proporcional ao débito, em atenção ao art. 57 da Lei 8.443/92 (Lei Orgânica do TCU.
Cabe registrar que o precedente fixado no Mandado de Segurança/STF nº 32201 não foi alegado em sua defesa. No entanto, cabe destacar que a pretensão punitiva do TCU se subordina ao prazo geral de prescrição indicado no art. 205 da Lei 10.406/2002 (Código Civil) , dez anos, tendo como marco inicial a ocorrência da irregularidade (e.g. Acórdão 1441/2016-TCU-Plenário - Ministro Walton Alencar Rodrigues) . Adicionalmente, a jurisprudência desta Corte tem ido no sentido de que a tese fixada pelo STF no RE 669.069 (Repercussão Geral 666) , que trata da incidência da prescrição nos débitos com a União decorrentes de ilícitos civis (prazo prescricional de cinco anos) , não alcança prejuízos que decorram de ilícitos administrativos, como a não comprovação da regular gestão de recursos públicos, que são imprescritíveis (e.g Acórdão 5939/2016-TCU-Segunda Câmara/Ministro-Substituto Marcos Bemquerer e Acórdão 5236/2020-TCU-Primeira Câmara/Ministro Benjamin Zymler) .
Assim, entendo que os Embargos de Declaração visam a complementar e aclarar a decisão embargada, produzindo apenas efeito integrativo. Sem dúvida, a finalidade principal do Recurso de Declaração é permitir o acabamento do julgado, a fim de que sejam aclaradas as obscuridades, eliminadas as contradições e supridas as omissões passíveis de terem ocorrido na deliberação embargada. Dessa forma, a via estreita destinada a essa espécie recursal não se presta ao reexame da matéria na forma pretendida pelos recorrentes ou à apresentação de novas teses de defesa.
À vista dessas considerações, não assiste razão aos embargantes, vez que ausentes os vícios alegados no acórdão recorrido. Rejeito, portanto, os embargos apresentados.
Ante o exposto, incorporando os pareceres da SecexTCE às peças 275 e 276 às minhas razões de decidir, VOTO por que o Tribunal acolha a minuta de acórdão que ora submeto à deliberação deste Colegiado.
TCU, Sala das Sessões Ministro Luciano Brandão Alves de Souza, em 23 de setembro de 2020.
AROLDO CEDRAZ
Relator